【裁判字號】    98,上,273
【裁判日期】    990721
【裁判案由】    清償債務
【裁判全文】
臺灣高等法院高雄分院民事判決           98年度上字第273號
上  訴  人  丁○○
訴訟代理人  阮文泉律師
被 上訴 人  乙○○
訴訟代理人  戊○○
上列當事人間因清償債務事件，對於民國98年10月29日臺灣高雄
地方法院98年度訴字第1071號第一審判決提起上訴，本院於99年
7月7日辯論終結，茲判決如下：
    主  文
上訴駁回。
第二審訴訟費用由上訴人負擔。
    事 實 及 理 由
一、上訴人主張：伊於民國83年間，將伊所有借名登記為伊配偶
    洪美麗名義之坐落高雄市○○區○○段一小段1327號、1327
    -1地號土地，及其上建號2862號，門牌號碼高雄市新興區○
    ○○路150 巷2 號建物（下稱系爭房地），以伊配偶洪美麗
    名義出賣予被上訴人，雙方約定買賣價金為新臺幣（下同）
    1,700 萬元，詎被上訴人迄今仍有餘款200 萬元未付，爰依
    買賣契約之法律關係，求為命被上訴人應給付伊200 萬元，
    及自支付命令送達翌日起至清償日止，按年息5%計算利息之
    判決。
二、被上訴人則以：伊於簽訂系爭房地買賣契約時，給付上訴人
    定金100 萬元，於83年12月10日給付100 萬元，於83年1 月
    13日給付200 萬元，系爭房地銀行貸款1,100 萬元，伊支領
    後交予上訴人，至餘款200 萬元，伊向親友調借現金，於84
    年2 月10日即已交付上訴人，上訴人收受後，於伊所保管之
    不動產買賣契約書上蓋章確認，是伊已付清系爭房地之買賣
    價金，上訴人事隔10餘年復請求伊給付餘款，實無理由等語
    ，資為抗辯。
三、原審判決駁回上訴人之訴，上訴人不服，提起上訴，其上訴
    聲明：(一)原判決廢棄。(二)被上訴人應給付上訴人200 萬元，
    及自支付命令送達翌日起至清償日止，按年息5%計算之利息
    。(三)願供擔保，請准宣告假執行。被上訴人則答辯聲明：(一)
    上訴駁回。(二)如受不利之判決，願供擔保請准宣告免為假執
    行。
四、兩造不爭執事項：
  (一)被上訴人於83年間，向上訴人購買借名登記為洪美麗名義之
    系爭房地（原審卷第77頁），約定買賣價金為1,700 萬元。
  (二)系爭房地於84年2 月9 日移轉登記為被上訴人所有，且被上
    訴人於84年2 月25日以系爭房地為抵押擔保向臺灣土地銀行
    五甲分行申請貸款1,190 萬元，經該行核貸1,100 萬元，於
    84年3 月14日撥款。
  (三)系爭房地買賣之餘款為200萬元。
五、兩造爭執事項：被上訴人是否已給付買賣餘款200 萬元？茲
    判斷如下。
  (一)上訴人主張被上訴人尚未給付系爭房地買賣餘款200 萬元，
    ，固提出系爭房地83年7 月5 日不動產買賣契約書為證（原
    審卷第3 至4 頁，下稱第一份買賣契約），被上訴人則抗辯
    ：兩造又於83年12月10日就系爭房地簽立買賣契約，當時以
    為貸款額度只有1,000 萬元，扣除定金100 萬元，於83年12
    月10日給付100 萬元，增值稅單核發日給付200 萬元後，代
    書才在買賣契約書上記載餘款為300 萬元，惟嗣後上訴人向
    被上訴人表示銀行貸款額度可達1,100 萬元，故餘款實際上
    僅為200 萬元，被上訴人乃向親友調借現金後於84年2 月10
    日給付上訴人，上訴人並於買賣契約書上用印確認收訖等語
    ，並提出系爭房地83年12月10日不動產買賣契約書為據（原
    審卷第23至26頁，下稱第二份買賣契約）。經查，證人即代
    書丙○○證稱：第一份買賣契約是伊所寫，當時買方就有交
    款100 萬元定金，因兩造有貸款及餘款問題要處理，所以又
    寫第二份買賣契約，第二份買賣契約不是伊所寫，但伊不記
    得貸款問題為何等語（原審卷第104 頁），且兩造對於第一
    、二份買賣契約上簽名真正均不爭執（原審卷第56頁），是
    該第一、二份買賣契約應屬真正，被上訴人抗辯第一份契約
    係偽造云云，即不足取。又上開兩份買賣契約關於各期價金
    給付日期、金額均有不同，交付相關證件以辦理移轉登記及
    系爭房地辦理移交之期限、系爭房地之抵押權登記及貸款是
    否由被上訴人承受等約定，亦有變更，是應認兩造於83年12
    月10日已合意變更第一份買賣契約之約定，而以第二份買賣
    契約取代第一份買賣契約。
  (二)又觀諸第二份買賣契約第2 條第4 款約定：「餘款新臺幣參
    佰萬元整，俟乙方（即被上訴人）將原房屋向銀行貸款後交
    付甲方（即上訴人）」下方有註記「84、2/10收訖」字樣，
    該收訖字樣上並蓋有上訴人之印文，而上訴人對於上開印文
    之真正並不爭執（原審卷第56、78頁），堪認「84、2/10收
    訖」字樣係上訴人註記並用印無誤。且兩造對於系爭房地買
    賣餘款僅有200 萬元，並非300 萬元一節均不爭執（原審卷
    第134 頁），足認被上訴人所辯已於84年2 月10日給付上訴
    人200 萬元，並經上訴人於第二份買賣契約上註記收訖及用
    印，即屬有據。
  (三)上訴人雖主張因銀行要求系爭房地買賣餘款須給付完畢才願
    核貸，為配合被上訴人辦理貸款，始製作第二份買賣契約，
    並在該契約書用印表示已收訖款項，實際上被上訴人尚未給
    付上訴人餘款200 萬元，該第二份買賣契約係為配合銀行貸
    款而為之權宜措施，應依第一份買賣契約履行云云，則為被
    上訴人所否認。惟查，第一份買賣契約就買賣價金係於第2
    條約定：「買賣總價款議定為新台幣壹仟柒佰萬元正。於本
    契約成立同時由乙方（即被上訴人）即付新台幣壹佰萬元正
    予甲方（即上訴人）作為定金，甲方於當日如數收訖無訛不
    另立據。其餘價款依照左列日期給付甲方清楚。民國83年
    7 月31日付新台幣壹佰萬元正。甲方貸款新台幣壹仟貳佰
    萬元正，由乙方承受。增值稅單核發日，交付新台幣壹佰
    萬元正。餘款新台幣貳佰萬元正，俟乙方將原房屋（即被
    上訴人原居住之高雄縣鳳山市房地，以下均稱「原房屋」，
    本院卷第71頁反面）出售後始交付甲方。」而第二份買賣契
    約就買賣價金於第2 條則約定：「買賣總價款議定為新台幣
    壹仟柒佰萬元正。於本契約成立同時由乙方即付新台幣壹佰
    萬元正予甲方作為定金，甲方於當日如數收訖無訛不另立據
    。其餘價款依照左列日期給付甲方清楚。民國83年12月10
    日付新台幣壹佰萬元正。增值稅單核發日，交付新台幣貳
    佰萬元正。甲方貸款新台幣壹仟萬元正，由乙方承受。
    餘款新台幣參佰萬元正，俟乙方將原房屋向銀行貸款後交付
    甲方。」依此觀之，兩造就第一、二份買賣契約關於價金約
    定部分，除總價金未變更外，其餘各期給付日期、價金均有
    變更，倘若第二份買賣契約僅為配合被上訴人辦理貸款，並
    非兩造履行之契約，則僅在原第一份買賣契約加註收訖分期
    價金之文字即可，何須製作第二份買賣契約，並交付被上訴
    人收執？又何以變更分期給付日期及金額？且第二份買賣契
    約仍約定「上訴人之貸款由被上訴人承受」，而非由被上訴
    人自行向銀行貸款，亦未約定「餘款應於貸款前繳清」，足
    見第二份買賣契約並非僅為配合被上訴人辦理貸款而交付銀
    行之用，應係兩造就價金給付方式重為約定甚明。
  (四)至證人即代書己○○雖證稱：第二份買賣契約是伊所寫，因
    第一份買賣契約約定，剩下200 萬元係房屋出售後才交付，
    惟該買賣契約連同房貸申請書送交銀行申請貸款，銀行人員
    認為系爭房地之買賣價金未付清，不適宜放款，請兩造合約
    更正，兩造遂要求伊寫第二份買賣契約，貸款部分是兩造自
    行去銀行送件，伊與丙○○均無代理等語（原審卷第106 頁
    、本院卷第36頁反面）。惟證人丙○○、己○○既未代理兩
    造辦理銀行貸款，所述因第一份買賣契約送交銀行申請貸款
    ，銀行人員認為系爭房地之買賣價金未付清，不適宜放款，
    兩造遂書立第二份買賣契約等情，應係聽聞而來，則兩造實
    際上係將第一份買賣契約送銀行貸款，而遭銀行拒絕，始書
    立第二份買賣契約，或係將第二份買賣契約送銀行貸款，遭
    銀行拒絕，始先向被上訴人收取餘款，該事實為何，自非無
    疑。再酌以本件買賣之增值稅繳款期限為84年1 月11日至84
    年2 月9 日，而於84年2 月7 日繳付，被上訴人係於核發後
    繳付前繳納買賣價金200 萬元一節，業據上訴人陳明在卷（
    本院卷第57頁），並有上訴人所提出為被上訴人所不爭之高
    雄市稅捐稽徵處土地增值稅繳款書可稽（原審卷第141 、
    142 頁），堪認被上訴人係依第二份買賣契約履行，否則依
    第一份買賣契約約定，被上訴人於增值稅單核發後，應繳買
    賣價金100 萬元即可，而非200 萬元。是上開證人所述均不
    足以證明上訴人主張第二份買賣契約僅為配合銀行貸款而為
    之權宜措施，應依第一份買賣契約履行等情為真正。另上訴
    人主張被上訴人於83年8 月即搬至系爭房屋居住，係依第一
    份買賣契約履行，且依第二份買賣契約第9 條約定，買賣標
    的物限於買賣價款付清同時辦理移交，與被上訴人已遷入系
    爭房屋使用之事實不符，可見第一份買賣契約方屬兩造履行
    之契約云云，惟上訴人所指被上訴人於83年8 月搬遷時，兩
    造尚未簽訂第二份買賣契約，是當時依第一份買賣契約履行
    ，並無不合，又第二份買賣契約雖約定買賣標的物限於買賣
    價款付清同時辦理移交，此乃兩造基於契約自由原則所訂定
    ，上訴人未請求被上訴人於買賣價款付清前離開系爭房屋，
    係上訴人未行使權利而已，不足認第二份買賣契約非兩造應
    履行之契約。
  (五)上訴人又主張，本件貸款金額為1,100 萬元，並非1,000 萬
    元，亦非1,200 萬元，且被上訴人於84年3 月14日始取得貸
    款，依第二份買賣契約所載，應尚有餘款未清償，是該契約
    所載84年2 月10收受餘款300 萬元，即屬不實云云。被上訴
    人抗辯，因上訴人與銀行人員熟識，銀行有告知上訴人可以
    貸款1,100 萬元，上訴人要求被上訴人給付餘款後始得過戶
    ，才能辦理貸款，故在銀行貸款之前已經確認餘款為200 萬
    元等語。經查，證人即台灣土地銀行五甲分行當時承辦第二
    份買賣契約貸款之副理甲○○證稱：銀行審查貸款程序有規
    定買賣價金未繳清前不得貸款，因要審查交易是否真實，有
    收到錢才表示交易為真等語（本院卷第37頁），足證買賣價
    金除銀行貸款部分外，其餘未給付完畢前，銀行不受理貸款
    ，是第二份買賣契約雖約定餘款300 萬元應於被上訴人將原
    房屋向銀行貸款後交付上訴人，惟因買賣價金未付清前無法
    就系爭房地辦理貸款，故被上訴人於84年2 月10日給付餘款
    ，俾以就系爭房地辦理貸款，自與事實相符。
  (六)上訴人再主張，第二份買賣契約所載餘款為300 萬元，且當
    時預估銀行貸款1,000 萬元，銀行係於84年3 月核貸，應不
    可能在銀行核貸之前即確認餘款為200 萬元，並已給付完成
    云云。查，證人甲○○固證稱：本件貸款係84年3 月9 日由
    當時經理核貸1,100 萬元等語（本院卷第37頁），且系爭房
    地於84年2 月9 日移轉登記為被上訴人所有，且被上訴人於
    84年2 月25日以系爭房地為抵押擔保向台灣土地銀行五甲分
    行申請貸款1,190 萬元，經該行核貸1,100 萬元，於84年3
    月14日簽訂借據及撥款等情，有台灣土地銀行於98年6 月4
    日五甲授字第0980000211號函附有授信申請書、中長期放款
    借據、辦理不動產擔保放款調查報告、授信審核書、及該行
    98年9 月1 日五甲授字第0980000309號函附有83年12月10日
    不動產買賣契約書、系爭房地登記謄本可稽（原審卷第63至
    66、113 至122 頁）。惟依一般銀行貸款實務，在貸款申辦
    前經由銀行內部管道先行徵詢可獲貸之金額，本屬常見，且
    上訴人並未爭執被上訴人所述上訴人嗣後告知可獲貸金額提
    高到1,100 萬元之情為不實在，則縱然系爭房地之貸款金額
    1,100 萬元係於84年3 月14日始核撥，亦不能排除兩造在申
    辦房貸前事先確認餘款僅為200 萬元之可能性，是上訴人據
    此證明餘款已經收訖並經其用印之記載並不實在，尚不足採
    。再者，兩造已預見可貸款1,100 萬元，則餘款應為200 萬
    元，業如前述，被上訴人給付餘款200 萬元，上訴人雖未記
    載收受金額，惟上訴人對於其註記收訖餘款係指餘款200 萬
    元既無爭執，僅爭執未實際收到而已，故而上訴人主張該餘
    款收訖並經其用印未記載收受金額，足證該第二份契約非兩
    造履行之文件云云，亦不足採。
  (七)另證人丙○○雖證稱：伊僅處理83年7 月5 日簽約事宜，後
    續事項非伊所處理（本院卷第55頁反面），證人己○○亦證
    稱：第二份買賣契約內之84年2 月10日收訖字樣非伊所寫，
    伊亦無在場見證，均不瞭解，一般收款，伊會寫民國幾年幾
    月幾日收到第幾期多少錢，收款人並簽名等語（原審卷第
    106 頁、本院卷第37頁反面），惟證人丙○○、己○○未在
    場見聞被上訴人交付餘款，並不能證明第二份買賣契約嗣後
    經上訴人用印確認餘款於84年2 月10日收訖之註記並非真正
    ，上訴人據以主張被上訴人未交付餘款200 萬元，自不足取
    。
  (八)至被上訴人於原審固稱，餘款200 萬元係當場交付現金，交
    付時陳代書在場云云（原審卷第57頁），其後又稱係在系爭
    房屋所交付，交付時無證人在場（本院卷第37頁反面）；又
    被上訴人先稱定金係於83年7 月5 日在丙○○代書事務所交
    付（本院卷第56頁反面），嗣改稱係於83年12月10日交付（
    本院卷第71頁反面）；再被上訴人原表示餘款200 萬元資金
    來源係自己存款及向婆婆所借（本院卷第57頁），復改稱其
    支付餘款200 萬元係向其公婆借款，公婆以現金交付，其於
    84年底將高雄縣鳳山市原房屋出賣後，即以取得之房屋價金
    返還公婆等情（本院卷第71頁反面）。被上訴人雖有前開先
    後陳述不符情事，然事隔10餘年，自難期其記憶猶新，且系
    爭房地除餘款200 萬元及貸款1,100 萬元外之其他價金100
    萬元、100 萬元、200 萬元，共計400 萬元，亦經被上訴人
    給付完畢，此乃上訴人所不爭之事實，而第二份買賣契約就
    其給付上開100 萬元、100 萬元、200 萬元價金，亦分別有
    收訖之註記及上訴人之印文，是被上訴人持有付清價金之第
    二份買賣契約，為其付款之證明，而對付款之時間、地點、
    條件等細節記憶不清，核與常情無違。況上訴人自應先舉證
    證明其於第二份買賣契約書立「84、2/10收訖」字樣並蓋章
    係屬不實，否則被上訴人上開所述付款方式縱有疵累，亦不
    能推認上訴人之主張為真正，是不足採為有利上訴人之證據
    。
  (九)據上以觀，上訴人既不能證明第二份買賣契約內關於系爭房
    地餘款部分經其用印收訖之記載與事實不符，堪認系爭房地
    買賣之餘款200 萬元業經被上訴人給付完畢，是上訴人請求
    被上訴人給付餘款200 萬元，即不足取。
六、綜上所述，上訴人本於系爭房地之買賣關係，請求被上訴人
    給付餘款200 萬元，及自支付命令送達翌日起至清償日止，
    按年息5%計算之利息，為無理由，應予駁回。其假執行之聲
    請亦失所附麗，應併予駁回。原審為上訴人敗訴之判決，及
    駁回其假執行之聲請，並無不合。上訴意旨指摘原判決不當
    ，求予廢棄改判，為無理由，應予駁回。又本件事證已臻明
    確，兩造其餘攻擊防禦方法及舉證，核與判決結果不生影響
    ，爰無逐一論述之必要，附此敘明。
據上論結，本件上訴為無理由，依民事訴訟法第449 條第1 項、
第78條，判決如主文。
中    華    民    國    99    年    7     月    21    日
                            民事第五庭
                                審判長法官  蔡明宛
                                法      官  曾錦昌
                                法      官  魏式璧
以上正本證明與原本無異。
如對本判決上訴，須於判決送達後20日內向本院提出上訴狀，其
未表明上訴理由者，應於上訴後20日內向本院提出上訴理由書（
均須按他造當事人之人數附繕本）。上訴時應提出委任律師或具
有律師資格之人之委任狀，並依附註條文規定辦理。
中    華    民    國    99    年    7     月    21    日
                                書  記  官  林佳蓉
附註：
民事訴訟法第466 條之1 ：
對於第二審判決上訴，上訴人應委任律師為訴訟代理人，但上訴
人或其法定代理人具有律師資格者，不在此限。
上訴人之配偶、三親等內之血親、二親等內之姻親，或上訴人為
法人、中央或地方機關時，其所屬專任人員具有律師資格並經法
院認適當者，亦得為第三審訴訟代理人。
第1 項但書及第2 項情形，應於提起上訴或委任時釋明之。

司法院資訊處製作；財團法人民間司法改革基金會備份。
